【裁判字號】    99,訴,221
【裁判日期】    991118
【裁判案由】    履行契約
【裁判全文】
臺灣高雄地方法院民事判決               99年度訴字第221號
原      告  戊○○
訴訟代理人  王伊忱律師
            陳景裕律師
            鄭美玲律師
被      告  丁○○
            乙○○
            丙○○
上三人共同
訴訟代理人  劉啟輝律師
上列當事人間請求履行契約事件，本院於民國99年11月2 日言詞
辯論終結，判決如下：
    主  文
被告應連帶給付原告新台幣玖拾陸萬肆仟陸佰玖拾壹元，及自民
國九十八年十二月十二日起至清償日止，按週年利率百分之五計
算之利息。
訴訟費用由被告連帶負擔。
本判決於原告以新台幣拾貳萬元供擔保後，得假執行。但被告
以新台幣玖拾陸萬肆仟陸佰玖拾壹元為原告預供擔保，得免為假
執行。
    事實及理由
一、原告主張：原告、訴外人何綿於民國60年間分別向訴外人王
    禮宜頂購高雄市左營區勵志新村212 號眷舍各2/3 、1/3 （
    以下合稱系爭眷舍），嗣後原告沿用門牌號碼212 號（以下
    就原告頂購眷舍部分稱系爭212 號房屋），何綿則自行製作
    門牌號碼高雄市左營區勵志新村212 之1 號門牌懸掛於門上
    使用（以下就何綿頂購眷舍部分稱系爭212 之1 號房屋），
    惟因何綿具備現役軍人身分，原告則不具備現役軍人身分，
    原告乃與何綿約定系爭眷舍全部更名過戶予何綿，過戶後系
    爭212 號房屋及212 之1 號房屋仍各歸原告、何綿所有，將
    來眷舍公家若有改建或遷建，一切權益由雙方各得一半，雙
    方並於74年5 月10日簽立證明書（下稱系爭證明書）為證。
    嗣於97年間，因勵志新村拆遷改建需要，被告丁○○承受其
    夫何綿之權益得領輔助購宅款及搬遷補助費，合計新台幣（
    下同）3,485,301 元，而原告亦領取拆遷補償款、搬遷獎勵
    金、搬遷及人口補助費，合計1,355,918 元，總計兩造因系
    爭眷舍拆遷改建可得權益為4,841,219 元，依系爭證明書有
    關「眷舍改建後一切權益雙方各得一半」之約定，原告應分
    得2,420,609 元，惟原告目前實際上僅得1,355,918 元，扣
    除被告已支付原告之100,000 元外，尚有964,691 元之權益
    未獲給付。又何綿已過世，被告分別為其配偶及子女，且均
    未對何綿辦理拋棄繼承，自應繼承何綿關於系爭證明書約定
    之債務，依民法第1153條規定負連帶清償責任，惟經原告多
    次催請，被告均拒絕給付。為此，爰依系爭證明書約定及繼
    承之法律關係，提起本件訴訟。並聲明：(一)、被告應連帶給
    付原告964,691 元，及自起訴狀繕本送達翌日起至清償日止
    ，按週年利率5%計算之利息；(二)、願供擔保，請准宣告假執
    行。
二、被告則以：系爭眷舍原係何綿以軍人身分配用之眷舍，嗣因
    何綿過世，被告丁○○為其配偶，乃依國軍老舊眷村改建條
    例相關規定，單獨承受何綿之相關權益，要非因繼承法律關
    係取得，應無繼承法律關係之適用，被告丁○○領得之購宅
    輔助款既非繼承之遺產（性質如同指定受益人之何險給付一
    般），原告對被告何擇雨、何擇韻起訴請求自不具當事人之
    適格，且軍方給付予被告丁○○之補償，乃因被告丁○○為
    何綿之配偶遺眷身分關係，其中「購宅輔助款」係按軍階高
    低計算，原屬何綿當時軍階身分之專屬權利，何綿過世後，
    由被告丁○○依法承受，而與繼承法律關係無關，原告自不
    得要求分配該專屬於何綿之身分利益。又何綿就系爭眷舍與
    原告所為系爭證明書之約定，當為專屬於何綿因軍人身分就
    該眷舍處分權利範圍而與原告間所為之約定，即應因何綿過
    世而消滅，原告請求被告履行原告與何綿間之約定，即無理
    由。又系爭眷舍因原告不符登記要件，故由何綿為軍方眷舍
    登記，但原告仍有系爭212 號號房屋之居住使用權，遂有原
    告與何綿就「該原告使用權益部分」有「以後眷舍軍方若有
    改建、遷建後之一切權益雙方各得1/2 之分配」之約定，依
    原告主張事實，本件顯非改建、遷建眷舍分配，自非系爭證
    明書約定範圍，原告依據系爭證明書約定請求被告給付，亦
    無理由。再者，本件訴訟前，被告業已就本件糾紛與原告以
    100,000 元達成和解，並已支付100,000 元予原告收受完畢
    ，原告自不得再向被告主張任何權利。退萬步言，如將身分
    利益因素（即被告丁○○領得之購宅輔助款3,475, 301元）
    扣除，系爭212 號房屋面積為118.33平方公尺，附屬建物面
    積為4 平方公尺，合計122.33平方公尺，系爭212 之1 號房
    屋面積為72.87 平方公尺，總計系爭眷舍面積為195.2 平方
    公尺，以原告領取補償金占系爭眷舍面積62.67%比例觀之，
    系爭眷舍補償金應為2,201,914.8 元，兩造各應得1/2 之分
    配款項即1,100,957.4 元，原告受領補償金加計被告丁○○
    給付100,000 元，已逾上開金額，自不得向被告請求。此外
    ，被告乙○○、丙○○於74年間僅為幼兒、襁褓之齡，就何
    綿74年間所簽系爭證明書當無從知悉該繼承債務存在，由被
    告乙○○、丙○○繼續履行系爭證明書債務顯失公平，依民
    法繼承編施行法第1 條之3 第4 項規定，原告請求被告乙○○、丙○○連帶給付，同無理由，資為抗辯。並聲明：(一)、
    原告之訴及假執行之聲請均駁回；(二)、如受不利之判決，願
    供擔保，請准宣告免為假執行。
三、本件兩造不爭執事項及爭點：
(一)、不爭執事項：
 1、原告、何綿於60年間分別向王禮宜頂購系爭眷舍各2/3 、1/
    3 ，由原告就其使用範圍沿用原門牌號碼212 號（其使用範
    圍即所稱系爭212 號房屋），何綿則就其使用範圍自行製作
    門牌號碼高雄市左營區勵志新村212 之1 號使用（其使用範
    圍即所稱系爭212 之1 號房屋），而因原告當時已不具軍人
    身分，故雙方約定由具現役軍人身分之何綿於74年5 月10日
    辦理將系爭眷舍全部自王禮宜名下過戶至何綿名下完畢。此
    有系爭眷舍狀況登記表、戶籍登記簿、海軍第一軍區司令部
    眷舍調配名冊、陸軍已配舍人員眷舍改配申請書、單位證明
    、國軍官兵申請配舍或配售眷（國）宅保證書、退伍人員眷
    舍轉讓同意書、海軍總司令部政戰部74年6 月1 日第（74）
    震眷1928號簡便行文表等附卷可稽（見本院卷第79頁至第95
    頁資料在卷可參）
 2、何綿與原告於74年5 月10日簽訂系爭證明書約定：「茲證明
    戊○○頂購勵志新村212 號眷舍，與何綿所頂購之212 之1
    號眷舍一併過戶予何綿名下，但是過戶後212 號眷舍仍歸戊○○所有，而212 之1 號也同樣歸何綿所有，今後無論任何
    一方，不得向對方作不合理之要求，永遠保持現狀，以後眷
    舍公家若有改建或遷建後之一切權益雙方各得一半，眷舍究
    屬誰居住，以抽籤方式決定之，而住屋者得負責支付貸款全
    部之利息，空口無憑，特立書為證」，亦有系爭證明書影本
    在卷足憑（見本院卷第6 頁）。
 3、97年間因勵志新村拆遷需要，國防部依國軍老舊眷村改建條
    例第23條及該條例施行細則21條規定，認定原告為違占建戶
    ，經丈量原告使用範圍即系爭212 號房屋後，發給原告拆遷
    補償款、搬遷獎勵金、搬遷及人口補助費合計1,355,918 元
    ；另國防部認定被告丁○○為系爭眷舍原眷戶何綿之配偶而
    屬權益承受人，依國軍老舊眷村改建條例第21條及該條例施
    行細則14條規定，核定被告丁○○承受關於原眷戶可領取之
    輔助購宅款3,475,301 元及搬遷補償費10,000元，合計3,48
    5,301 元。此有海軍陸戰隊指揮部99年8 月31日函、海軍列
    管高雄市勵志新村眷舍（建物）丈量表在卷可參（見本院卷
    第53頁、第134 頁）。
 4、被告丁○○、乙○○、丙○○分別為何綿之配偶及子女，有
    渠等之戶籍謄本附卷可按（見本院卷第19頁至第20頁）。
 5、原告曾受領被告丁○○交付之10萬元支票，有卷附票號CKA0
    000000支票影本（下稱系爭支票）為證（見本院卷第30頁）
    。
(二)、爭點：
 1、兩造是否曾就本件關於系爭眷舍之補償金糾紛以100,000 元
    （即系爭支票）達成和解？
 2、承上若無，原告依據系爭證明書及繼承之法律關係，請求被
    告給付964,691 元，是否有理？
四、茲就上開爭點，析述本院得心證之理由如下：
(一)、兩造是否曾就本件關於系爭眷舍之補償金糾紛以100,000 元
    （即系爭支票）達成和解？
 1、按當事人主張有利於己之事實者，就其事實有舉證之責任，
    民事訴訟法第277 條前段亦有明定。又民事訴訟如係由原告
    主張權利者，應先由原告負舉證之責，若原告先不能舉證，
    以證實自己主張之事實為真實，則被告就其抗辯事實即令不
    能舉證，或其所舉證據尚有疵累，亦應駁回原告之請求（最
    高法院17年上字第917 號判例意旨參照）。次按，稱和解者
    ，謂當事人約定，互相讓步，以終止爭執或防止爭執發生之
    契約。又當事人互相表示意思一致者，無論其為明示或默示
    ，契約即為成立。民法第736 條、第153 條第1 項分別定有
    明文。是和解契約須雙方就互相讓步以終止爭執或防止爭執
    發生之約定內容，互相表示意思一致，始足該當。被告抗辯
    兩造已就本件糾紛以100,000 元達成和解，原告不得再執系
    爭證明書向其主張任何權利等語。就此，原告固不否認有收
    受被告給付面額100,000 元之系爭支票，惟否認兩造曾就本
    件糾紛達成和解，並辯稱：被告給付伊100,000 元係就系爭
    證明書債務為部分清償等語置辯。被告既否認兩造就本件糾
    紛曾以100,000 元達成和解，依前揭法律規定及說明意旨，
    自應由被告就其抗辯兩造就本件糾紛業已成立和解契約之有
    利事實，負舉證之責。
 2、被告聲請傳喚證人甲○○到庭證稱：「（法官問：證人與兩
    造及何綿是否認識？）都認識，是勵志新村的鄰居關係。（
    法官問：是否知道被告丁○○曾經開立1 張100,000 元支票
    給原告？為何開立這張支票？）我知道，因為被告丁○○要
    我把這張支票交給原告，他跟我說他們已經就系爭房屋的補
    償金私下和解好了。（法官問：你是否將該支票交給原告？
    ）有，我跟原告說這是被告丁○○叫我轉交給你的，原告沒
    有表示意見就將支票收下。我在轉交支票的時候並沒有跟原
    告說這是和解金。（被告訴訟代理人問：原告將100,000 元
    支票收下後還有什麼對談？）沒有，也看不出原告有不高興
    的樣子。（被告訴訟代理人問：原告收下這張100,000 元支
    票的時候沒有問你原因嗎？）沒有。（法官問：被告丁○○
    為何要透過你轉交支票？）他沒有跟我說，我自己認為他們
    在和解中有不愉快，所以透過我轉交，也是一個證明。但是
    他真正的動機我不清楚。（被告訴訟代理人問：在你交給原
    告100,000 元支票之前，是否有人拜託你溝通兩造本件補償
    金的糾紛？）原告的太太在補償金沒有發下來之前有到我家
    來過，當時被告先生往生了，擔心被告不認帳，因為當時原
    告與被告的先生有簽個字據表示將來錢拿到怎麼分，這個字
    據我沒有看過。我就將原告太太的話轉達給被告丁○○，被
    告丁○○說錢還沒發下來怎麼談。我只有代他們溝通這一次
    。」等語甚詳（見本院卷第165 頁至第166 頁）。依證人甲○○前揭證述，被告丁○○告知證人甲○○兩造業已達成和
    解，僅係被告丁○○單方面陳述，證人甲○○並無親自見證
    兩造達成和解乙事，故證人甲○○此部分證詞，尚無從證實
    兩造先前已有達成和解之情；又證人甲○○將系爭支票交付
    予原告時，僅表示係受被告丁○○之託轉交，並未表明系爭
    支票係被告丁○○給付之和解金，縱然證人甲○○曾經為兩
    造排解本件補償金糾紛，亦難逕認原告自證人甲○○處收受
    被告丁○○轉交100,000 元支票即有以此金額和解之意思表
    示；再者，兩造既就本件補償金存有糾紛，原告主張其係基
    於承認被告部分清償之意思而收受系爭支票，亦非無可能；
    此外，被告並未提出兩造確有就本件補償金糾紛以100,000
    元達成和解之其他有利事證，以供本院審酌；是以，被告僅
    憑證人甲○○之上開證詞，抗辯兩造業已以100,000 元達成
    和解，尚難使本院達到大概如此之心證，其此部分抗辯，難
    信為真。
(二)、承上若無，原告依據系爭證明書及繼承之法律關係，請求被
    告給付964,691 元，是否有理？
 1、原告依據系爭證明書約定及繼承之法律關係，主張被告應繼
    承何綿就系爭證明書約定之義務，是系爭眷舍兩造所得之補
    償金應合併計算後由兩造均分利益等情，業據提出系爭證明
    書為證。就此，被告固不否認其被繼承人何綿有與原告簽訂
    系爭證明書約定，且被告陳寶紅就系爭眷舍經核有領取輔助
    購宅款3,475,301 元及搬遷補償費10,000元之權益，惟抗辯
    被告丁○○係依國軍老舊眷村改建條例相關規定，單獨承受
    何綿就系爭眷舍之相關權益，並無繼承法律規定之適用，故
    被告陳寶紅所領得之購宅輔助款並非遺產，原告自不得向被
    告請求給付等語。按「原眷戶享有承購依本條例興建之住宅
    及由政府給與輔助購宅款之權益。原眷戶死亡者，由配偶優
    先承受其權益；原眷戶與配偶均死亡者，由其子女承受其權
    益，餘均不得承受其權益。」、「原眷戶放棄承購改建之住
    宅，自願領取前條之輔助購宅款後搬遷者，從其意願。」、
    「原眷戶於國軍老舊眷村內自行增建之房屋，由主管機關按
    拆除時當地地方政府舉辦公共工程拆遷補償標準，予以補償
    ，其補償坪數計算方式如下：一、現有房屋總坪數（含原公
    配眷舍坪數與自行增建坪數），減去原公配眷舍坪數與輔助
    購宅坪型，等於補償坪數。二、由原眷戶籌款配合政府補助
    重新整建，或屬於本條例第三條第一項第三款自費興建者，
    以現有房屋總坪數，減去輔助購宅坪型，等於補償坪數。前
    項補償，以房屋為限，餘均不辦理補償。」，國軍老舊眷村
    改建條例第5 條、第21條及該條例施行細則第14條分別定有
    明文。經查，系爭眷舍經國防部認定有原眷戶何綿及違建戶
    即原告，共計2 戶，房舍各自獨立使用，而被告丁○○為原
    眷戶何綿之配偶，經國防部依法核定為原眷戶何綿之權益承
    受人，原告則於96年5 月18日經國防部補納為違建戶，而依
    國軍老舊眷村改建條例第21條及該條例施行細則第14條規定
    ，原眷戶何綿可領取輔助購宅款、自增建超坪補償、搬遷補
    償費，是被告丁○○已領得國防部核撥之輔助購宅款3,475,
    301 元，另因該戶丈量表面積72.87 平方公尺（即指系爭
    212 之1 號房屋面積），僅餘搬遷費10,000元尚未領取等情
    ，業據海軍陸戰隊指揮部於99年8 月31日以海陸眷服字第09
    90008644號函覆在卷（見本院卷第134 頁）。依上開法律規
    定及函文意旨可知，改建眷舍之輔助購宅款、自增建超坪補
    償、搬遷輔償費乃屬原眷戶之權益，惟於原眷戶死亡時，由
    其配偶優先承受其權益，僅於原眷戶及其配偶均死亡者，方
    由其子女承受其權益，其餘均不得承受其權益，此情有別於
    民法繼承編規定繼承人死亡時由其配偶及直系血親卑親屬共
    同繼承，且直系血親卑親屬包含子輩於繼承開始前即已死亡
    而由孫輩代位繼承之情，另於直系血親卑親屬均不存在時，
    則依序由父母、兄弟姊妹、祖父母與配偶共同繼承，足認於
    原眷戶死亡時，原歸屬原眷戶之購宅輔助款、自增建超坪補
    償、搬遷輔償費等相關補償給付，並無民法繼承規定之適用
    甚明，而應依國軍老舊眷村改建條例之規定定其權益承受人
    。準此，原眷戶死亡時，其眷舍改建之相關補償給付不得列
    為遺產，應屬無疑。是以，被告抗辯被告丁○○獲領之購宅
    輔助款非屬遺產之性質，自屬有理。
 2、被告又抗辯購宅輔助款係按軍階高低計算，屬何綿當時軍階
    身分之專屬權利，原告自不得要求分配該專屬於何綿之身分
    利益，且系爭證明書係何綿因軍人身分就系爭眷舍與原告所
    為之約定，即應因何綿過世而消滅等語。經查，何綿於93年
    12月16日死亡，有其個人基本資料查詢結果在卷可參，而按
    何綿死亡當時之民法第1148條規定：「繼承人自繼承開始時
    ，除本法另有規定外，承受被繼承人財產上之一切權利、義
    務。但權利、義務專屬於被繼承人本身者，不在此限。」，
    依此規定可知，除專屬於被繼承人本身之權利、義務外，繼
    承人自繼承開始時承受被繼承人財產上之一切權利、義務；
    而所謂專屬於被繼承人本身之權利、義務，應視該權利、義
    務是否僅及於一身而具有身分專屬之特性而定。查何綿過世
    後，被告並未辦理拋棄繼承及限定繼承，有本院民事紀錄科
    查詢表附卷可考，是於繼承開始時，被告就非專屬於何綿本
    身之財產上權利、義務即已概括承受。依被告所為前揭抗辯
    ，被告應係認系爭證明書所為約定乃專屬於何綿之權益，非
    為繼承之標的，且因購宅輔助款係依何綿軍階計算之專屬身
    分利益，原告本不得要求均分。然而，觀諸系爭證明書之約
    定內容，乃雙方約定系爭眷舍若公家有改建或遷建之一切權
    益，雙方各得一半，此約定所謂改建或遷建之權益，固係分
    別基於何綿之原眷戶或軍人身分關係以及原告之違建戶身分
    關係而來，然雙方既私下就系爭眷舍之身分關係所可獲得改
    建或遷建之一切權益以系爭證明書予以處分，約定雙方之權
    益各得一半，顯見此約定之目的在就雙方所獲權益之事後分
    配，而非約定何人為直接承受改建、遷建權益之人，即與該
    權益所源身分關係不相衝突，自非不可就此權益由當事人本
    於契約自由原則另為處分約定；且依原告及被告丁○○就系
    爭眷舍所獲補償，可知系爭證明書所定之權益實際上為金錢
    補償，就金錢分配之觀點，實無專屬一身之性質可言，堪認
    系爭證明書就系爭眷卷改建、遷建權益雙方各得一半之約定
    ，並無僅及於何綿一身而具有身分專屬之特性，此項具財產
    性質之約定自得為繼承之標的甚明。準此，何綿既已就系爭
    眷舍改建、遷建權益與原告約定均分，依何綿過世時之民法
    繼承規定，被告自應繼受系爭證明書約定之權利及義務，要
    屬無疑。從而，被告抗辯購宅輔助款係依何綿軍階計算之專
    屬身分利益，原告不得要求均分，且系爭證明書之約定已因
    何綿過世而消滅等語，均不可採。
 3、又被告丁○○可領得之購宅輔助款及搬遷補助費均原屬原眷
    戶何綿之權益，且係國防部依據國軍老舊眷村改建條例規定
    核准發放之權益，已如前述，足認系爭眷舍確有符合上開條
    例之改建情形，則被告抗辯系爭眷舍並非改建或遷建，故非
    系爭證明書之約定範圍等語，顯屬無稽，委無足採。另被告
    抗辯系爭證明書係針對「原告使用權益部分」即系爭212 號
    房屋將來有改建、遷建之一切權益雙方各得一半為約定等語
    ；惟觀諸系爭證明書係約定：「以後『眷舍』公家若有改建
    或遷建後之一切權益雙方各得一半」，並未限定該改建或遷
    建之「眷舍」係「212 號眷舍」或「212 之1 號眷舍」，且
    對照系爭證明書首揭記載「212 號眷舍」、「212 之1 號眷
    舍」雖一併過戶於何綿名下，然「212 號眷舍」、「212 之
    1 號眷舍」仍分別歸原告及何綿所有之約定，有明確區分雙
    方個別使用眷舍之情，足認系爭證明書文末所指「眷舍」改
    建、遷建權益，應係包含「212 號眷舍」及「212 之1 號眷
    舍」，亦即系爭眷舍全部無訛，則被告前揭抗辯，核與系爭
    證明書之文義不符，顯係反於契約文字而為曲解，亦不可採
    。
 4、被告丁○○所領之購宅輔助款及搬遷輔償費雖非遺產性質，
    惟該購宅輔助款及搬遷補助費均原屬原眷戶何綿因系爭眷舍
    改建可得之權益，何綿既已於生前與原告簽訂系爭證明書，
    約定就系爭眷舍之改建、遷建權益雙方各得一半，而此約定
    並無身分專屬性，依法應由被告繼承，已如前述，則即使何
    綿死亡後，依法僅由被告丁○○承受何綿就系爭眷舍改建之
    權益，被告乙○○、丙○○並未領得該購宅輔助款及搬遷補
    助費，被告乙○○、丙○○亦有與被告丁○○依系爭證明書
    約定將該等權益與原告均分之義務，足堪認定。被告僅以購
    宅輔助款並非遺產性質，即抗辯被告乙○○、丙○○並無給
    付義務，顯然忽略系爭證明書之義務業已由渠等依法繼承，
    且與原歸屬於原眷戶何綿而由被告丁○○承受之眷舍改建權
    益不具遺產性質係屬二事，不可混為一談，其前揭所辯，自
    難憑採。
 5、原告就系爭212 號房屋改建獲領遷補償款、搬遷獎勵金、搬
    遷及人口補助費合計1,355,918 元，為兩造所不爭之事實，
    而被告丁○○可得之輔助購宅款3,475,301 元及搬遷補償費
    10,000元，係承受原眷戶何綿就系爭眷舍改建之權益，且購
    宅輔助款雖係以何綿之軍階為計算標準，非不得由何綿以系
    爭證明書加以處分其歸屬，已如前述，堪認系爭證明書所謂
    系爭眷舍改建之一切權益合計為4,841,219 元，被告抗辯系
    爭證明書所定分配眷舍改建之權益應將購宅輔助款予以扣除
    ，要不可採。依系爭證明書之約定，系爭眷舍改建之一切權
    益由原告及何綿各得一半，準此，原告就系爭眷舍改建應得
    權益為2,420,609.5 元，扣除原告已領得之1,355,918 元及
    被告丁○○以系爭支票給付之100,000 元後，原告尚有964,
    691.5 元之權益，可得向何綿之繼承人即被告主張，可堪認
    定。又按何綿死亡時之民法第1153條第1 項規定：「繼承人
    對於被繼承人之債務，負連帶責任」，是以，原告請求被告
    連帶給付964,691 元，洵屬有據。
 6、至於被告乙○○、丙○○復辯稱渠等於74年間僅為幼兒、襁
    褓之齡，不知何綿所簽系爭證明書，無從知悉本件繼承債務
    存在，由其履行系爭證明書債務顯失公平，依民法繼承編施
    行法第1 條之3 第4 項規定，原告請求渠等給付964,691 元
    無理由等語。按98年5 月22日修正通過、同年6 月10日公布
    施行之民法第1148條規定：「繼承人自繼承開始時，除本法
    另有規定外，承受被繼承人財產上之一切權利、義務。但權
    利、義務專屬於被繼承人本身者，不在此限。繼承人對於被
    繼承人之債務，以因繼承所得遺產為限，負清償責任」，有
    別於舊法除拋棄繼承或限定繼承外，繼承人承受非專屬於被
    繼承人之財產上一切權利、義務之規定，使繼承人在未為拋
    棄繼承之情形下，就被繼承人之債務，僅以所得遺產負有限
    的清償責任；且為因應上開修正，我國民法繼承編施行法第
    1 條之3 第4 項並規定：「繼承在民法繼承編中華民國98年
    5 月22日修正施行前開始，繼承人因不可歸責於己之事由或
    未同居共財者，於繼承開始時無法知悉繼承債務之存在，致
    未能於修正施行前之法定期間為限定或拋棄繼承，且由其繼
    續履行繼承債務顯失公平者，於修正施行後，以所得遺產為
    限，負清償責任」。因何綿係於民法繼承編中華民國98年5
    月22日修正施行前開始前之93年12月16日死亡，故何綿過世
    後之繼承事項，原則上應依舊法繼承編之規定，惟被告乙○○、丙○○援引民法繼承編施行法第1 條之3 第4 項規定，
    抗辯就系爭證明書所定債務無庸負給付之責，自應由被告乙○○、丙○○就渠等符合該規定要件之有利事實，負舉證之
    責。經查，被告乙○○、丙○○分別為72年2 月、74年10月
    生，有渠等之戶籍謄本在卷可參（見本院卷第20頁、第21頁
    ），於系爭證明書簽訂時，被告乙○○未滿2 歲，被告丙○○則尚未出生，固難認被告乙○○、丙○○於年幼時即可知
    悉原告與何綿間有系爭證明書約定存在乙事；然於何綿過世
    之際，乙○○已成年，丙○○則已年滿19歲，均非年幼懵懂
    之齡，且被告乙○○、丙○○係於98年10月29日、95年3 月
    23 日 方分別自高雄市左營區勵志新村212 號遷出（此觀渠
    等之戶籍謄本記載可明），就原告使用系爭212 號房屋以及
    何綿生前使用212 之1 號房屋之情形，顯然知之甚明，自難
    排除渠等於何綿過世前就何綿以系爭證明書處分系爭眷舍改
    建之權益歸屬乙事有知悉之可能性，而被告乙○○、丙○○
    並未舉證有何其他不可歸責於己致無法辦理拋棄或限定繼承
    之事由存在，況且，原告依系爭證明書請求被告乙○○、丙○○連帶給付964,691 元，尚非鉅額債務，以渠等目前均未
    滿30歲，距法定退休年齡至少有35年之工作能力，難認該等
    債務金額有逾越被告乙○○、丙○○所能負擔之情，復尚有
    實際領得購宅輔助款3,475,301 元之被告丁○○與渠等負連
    帶清償之責，綜合上開各情，自難認由被告乙○○、丙○○
    負擔系爭證明書之債務有何顯失公平之處。準此，被告乙○○、丙○○抗辯依民法繼承編施行法第1 條之3 第4 項規定
    ，渠等無庸就系爭證明書之債務負給付之責，亦無足採。
五、綜上所述，原告依據系爭證明書約定及繼承之法律關係，請
    求被告應連帶給付964,691 元，及自起訴狀繕本送達翌日即
    98年12月12日起至清償日止，按週年利率5%計算之利息，為
    有理由，應予准許。又本判決兩造分別陳明願供擔保請准宣
    告假執行或免為假執行，核均無不合，爰分別酌定相當之擔
    保金額，予以准許。
六、本件事證已臻明確，兩造其餘攻擊防禦方法及所提之證據，
    經審酌與本院前揭判斷不生影響，爰不一一論述，併此敘明
    。
七、據上結論，本件原告之訴為有理由，依民事訴訟法第85條第
    2 項、第390 條第2 項、第392 條第2 項，判決如主文。
中    華    民    國    99    年    11    月    18    日
                  民事第六庭  法  官  林書慧
以上正本係照原本作成。
如對本判決上訴，須於判決送達後20日內向本院提出上訴狀。如
委任律師提起上訴者，應一併繳納上訴審裁判費。
中    華    民    國    99    年    11    月    18    日
                                書記官  史華齡

司法院資訊處製作；財團法人民間司法改革基金會備份。
